【裁判字號】    98,台上,2149
【裁判日期】    980423
【裁判案由】    違反期貨交易法
【裁判全文】
最高法院刑事判決            九十八年度台上字第二一四九號
上  訴  人  乙○○
            甲○○
            丙○○
共      同
選任辯護人  吳玲華律師
上列上訴人等因違反期貨交易法案件，不服台灣高等法院中華民
國九十八年一月二十日第二審更審判決（九十七年度上重更(一)字
第二一號，起訴案號：台灣板橋地方法院檢察署九十二年度偵字
第二二二０、二一０六三號），提起上訴，本院判決如下：
    主  文
上訴駁回。
    理  由
按刑事訴訟法第三百七十七條規定，上訴於第三審法院，非以判
決違背法令為理由，不得為之。是提起第三審上訴，應以原判決
違背法令為理由，係屬法定要件。如果上訴理由書狀並未依據卷
內訴訟資料，具體指摘原判決不適用何種法則或如何適用不當，
或所指摘原判決違法情事，顯與法律規定得為第三審上訴理由之
違法情形，不相適合時，均應認其上訴為違背法律上之程式，予
以駁回。本件上訴人乙○○、甲○○、丙○○上訴意旨略以：（
一）查我國期貨交易法第三條第一項第一款、第四款分別規定期
貨契約、槓桿保證金契約，均為未來特定期間內，依約定方式結
算差價或交付約定物之契約。上訴人等所引介之外匯保證金交易
為現貨，並非期貨，亦非槓桿保證金，有卷內客戶與利基金融集
團簽訂之委任協議書、利基金融集團出具之對帳單均載明下單買
賣之商品為「現貨」可證。所謂「外匯保證金」係指投資人透過
信用擴張買賣即期外匯，雖約定「一方支付價金一定成數之款項
或取得他方授與之一定信用額度」，但係隨時得依約定方式結算
差價，沒有到期日（結算日）之問題，客戶可以選擇在任何時間
平倉或一直不平倉，補繳保證金；而期貨交易法所規定之期貨或
槓桿保證金則有到期日（結算日）強迫平倉之問題，不論盈虧，
結算日一到均需結算（平倉），客戶沒有選擇餘地。二者迥然不
同，至為明確。依照刑法罪刑法定原則，自不能遽認為現貨之外
匯保證金交易可以規範期貨之期貨交易法相繩。原審引用之財政
部證券暨期貨管理委員會台財證(七)字第33672 號函，強行解釋
上訴人等所引介之外匯保證金交易，應屬期貨交易法所規定之槓
桿保證金契約，違反罪刑法定原則。又原審判決第七頁已認定外
匯保證金契約實際上並無到期日，則何以竟被認定為符合期貨交
易法之槓桿保證金契約？未見原審於判決理由中交待。上訴人對
於此重要爭點從偵查開始至歷審，一再爭執，原審對此不置一詞
，足見係受到財政部上開函文之拘束；而該函係行政機關在無法
律授權之情況下所為，由於未得法律授權而剝奪、限制人民自由
權利之法規命令無效，殊無拘束法院或人民之效力。原判決受其
拘束，違背罪刑法定原則、司法院釋字第二一六號、五三０號解
釋，而有判決不適用法則或適用法則不當之違背法令。（二）本
件即便屬槓桿保證金契約，則違反者應認係違反期貨交易法第八
十條未經許可擅自經營槓桿交易商之規定，何以變成不違反第八
十條之規定而係違反同法第八十二條第一項未經許可擅自經營期
貨經理事業或期貨顧問事業？並未見原審提出說明，實有理由不
備之違背法令。（三）再期貨交易法第一百十二條第五款之四類
期貨服務事業之營業項目，業經行政院於期貨交易法第八十二條
之立法理由說明綦詳，並未規範期貨或現貨之引介或仲介之服務
在內，亦不屬於期貨經理事業或期貨顧問事業。原判決竟引述證
期會函，顯然逾越母法，該函擴張解釋，認定仲介、代客操作或
提供資訊均屬期貨交易法第一百十二條第五款之未經許可擅自經
營期貨經理事業、期貨顧問事業，違背鈞院九十二年度台上字第
四八二０號刑事判決之意旨，有判決不適用法則或適用法則不當
之違背法令。對於上開上訴人之辯解何以不足採信，原判決未在
理由欄內說明，亦有判決不載理由之違背法令。（四）期貨交易
法第三條第二項規定，非在期貨交易所進行之期貨交易，得經財
政部於主管事項範圍內或中央銀行於掌理事項範圍內公告，不適
用本法之規定。而中央銀行外匯局民國八十五年十一月十一日以
台央外柒字第二五一九號函就有關外幣保證交易解釋甚詳，認
外匯保證金交易係屬外匯業務之一種，為經中央銀行許可之特許
業務，可見係屬期貨交易法第三條第二項所稱不適用本法規定之
事項；自不能以同法第一百十二條之刑罰相繩。原判決所引證期
會函文與上開中央銀行外匯局函文相左，是否可信？有調查之必
要。原審未予調查，有應於審判期日調查之證據未予調查之違法
。（五）經營期貨經理事業與期貨顧問事業，本非一人所能獨立
完成，均以公司行號為之。期貨交易法第一百十二條第五款所謂
「經營」，當指就該事業之經營、營運，具有決策權力負責之人
，否則如謂全體所有參與該事實者咸認為共犯結構，施以刑罰，
當非立法本旨，亦與人民對於法律之感情及認知有所違背。甲○
○、丙○○係遵照乙○○之指示承辦相關業務，並無經營任何期
貨經理或顧問事業，在公司內亦無決策權，核與上開規定之構成
要件不合，原審逕認甲○○、丙○○為共同正犯，顯將經營之要
件擴張解釋，而有判決不適用法則或適用不當之違背法令云云。
惟查原判決依憑上訴人乙○○、甲○○、丙○○之部分自白，證
人蕭秉軒、吳淑郁、姚德育、魏承瑜、顏娟娟、施文豪、駱美燕
、周綿綿、黃至楷、林永昌、柯素蘭、王中智、張艾蓉、許翠英
、施文豪、何瑞珍、陳恆南、洪耀民、王思佳、莊晉、林武正、
陳黃完妹、徐瑛堂、許舜英、李寶蘭、邱明治、王堂華、林怡芬
、李珍妮之證言，客戶與利基集團所簽訂之委任協議書、財政部
證券暨期貨管理委員會台財證(七)字第33672 號函、李明華所製
作之穩健型外幣避險方案、綜合型外幣理財帳戶投資建議書、上
海商業銀行匯出匯款證明書、外匯收支或交易申報書、華南銀行
土城分行九十二年二月十二日華土字第025 號函、彰化銀行中
壢分行九十二年二月十一日彰壢字第304 號函、台灣銀行大甲分
行九十二年二月十二日大甲營字第09200007961 號函、台灣銀行
南投分行九十二年二月十七日南投營字第09200010761 號函所附
帳戶基本資料各乙份及扣案如原判決附表（下稱附表）一所示之
物等證據，資以認定乙○○、甲○○、丙○○有原判決事實欄所
記載之犯罪事實，因而撤銷第一審關於乙○○、甲○○、丙○○
部分之科刑判決，改判論處乙○○、甲○○、丙○○共同未經許
可，擅自經營期貨經理事業、期貨顧問事業各罪刑（乙○○處有
期徒刑一年二月，減為有期徒刑七月，甲○○處有期徒刑一年，
減為有期徒刑六月，丙○○處有期徒刑五月，減為有期徒刑二月
十五日）之判決，已詳述其所憑之證據及理由。對於上訴人等否
認有何違反期貨交易法之犯行，辯稱：渠等所介紹之金融商品為
現貨買賣，並非期貨，且渠等並未代客操作，均由上開利基集團
、Ｃ‧ＣＣ集團操作或由客戶自行向上開集團下單，渠等僅係單
純仲介，而所提供之國際金融資訊僅供作從事仲介時之參酌資料
，不具違法性；另期貨交易法第一百十二條第五款所處罰之行為
乃期貨經理或顧問事業之經營，應以有經管及決策權力者為限，
除乙○○外，其餘上訴人僅為受僱者，並非經營者，與乙○○間
亦無共犯關係云云，經綜合調查證據之結果，認不可採，已在判
決內詳予指駁，並說明其理由。就公訴人所指附表三所示部分亦
係乙○○、甲○○、丙○○三人所為，又渠三人明知富瑞行及富
瑞公司均未經主管機關之許可經營期貨經理事業及期貨顧問事業
，渠等為遂行詐欺之目的，竟基於共同犯意之聯絡，先在各大報
紙連續刊登徵人之廣告，使不知情之李志華、馮鈺淳、李家雯、
許銀榮、王芳塔、高育良、陳仲煒、洪書屏、陳玟鈺、盛雅盈、
彭康茂、施彥仲、周玟、童意芬、張淑萍、黃雅鳳、陳紹中、倪
志剛、劉俊賢、黃仁建、紀素珍、徐麗瑛、李美惠、黃培琳、張
瑜芳、方馨瑜、李詩韻、韓采諭、羅小陵、郭美秀、陳儷忻、蘇
屏萍、沈慧玲、周怡君、張富忠、李欣怡、吳惠卿、蕭博謙等人
看報應徵後被錄取分別擔任總機、櫃台及業務助理等工作。待新
進人員錄取後，乙○○、甲○○等人即對業務助理加以訓練並授
予國際金融及期貨交易等相關資訊，再由業務助理及理財專員等
人以電話或登門造訪之方式招攬客戶，並對客戶佯稱係前揭澳門
利基集團及馬來西亞Ｃ‧ＣＣ集團在台之代理人，未經許可不定
期提供歐元、英磅、日幣、瑞士法郎、加幣、澳幣等外匯商品即
時行情資訊、盤勢分析及買賣點予客戶，並吹噓操作績效，使如
附表二、三所示之被害人陷於錯誤，而匯如附表二、三所示之保
證金至富瑞行或富瑞公司所指示之澳門或馬來西亞之帳戶。乙○
○等人為取信客戶，會先虛偽建議客戶委由利基集團操作所謂「
穩健型方案」，大約每個月偽為操作四次外匯保證金期貨交易，
然乙○○等人並未實際下單至期貨市場，而自行列印所謂「交易
明細表」給客戶，而「交易明細表」雖或有賺有賠，然結算後多
有所獲利，使「穩健型方案」之客戶誤認利基集團有良好之操作
績效，乙○○等人即再慫恿客戶投資所謂「積極型方案」，隨即
密集以虛偽之「交易」，讓客戶虧損，待客戶之保證金不足時，
即要求客戶補足保證金，並由階層較高之客服部人員出面向客戶
吹噓可為其賺回所賠之保證金，使客戶陷於錯誤再匯保證金後，
即以相同之手法騙取客戶之保證金。因認乙○○等三人，亦涉犯
刑法第三百四十條之常業詐欺罪嫌等情，經調查證據之結果，認
此部分不能證明犯罪，因公訴人認此部分與上開有罪部分有裁判
上一罪關係，爰不另為無罪之諭知。原判決所為論述，核與卷證
資料相符，從形式上觀察，並無違背法令之情形。按證據之取捨
與事實之認定，為事實審法院之職權，苟無違背證據法則，自不
能指為違法。查（一）原判決引用財政部證券暨期貨管理委員會
台財證(七)字第33672 號函示意旨：期貨交易法第三條第一項第
四款所規定之槓桿保證金契約，係指依其他期貨市場之規則或實
務，當事人約定，一方支付價金一定成數之款項或取得他方所授
與之一定信用額度，雙方於未來特定期間內，依約定方式結算差
價或交付約定物之契約，為期貨交易之一種。所謂「依其他期貨
市場之規則或實務」，係指於營業處所（店頭市場）進行之交易
，故槓桿保證金契約屬於店頭市場交易之商品。亦即期貨交易法
所規範之期貨交易契約是廣義的，期貨交易的地點包括集中交易
市場與店頭市場，涵蓋任何合法及非法業者所交易之任何衍生性
商品，縱使實際交易之市場在國外亦同。又按所謂「外匯保證金
交易」，係指一方於客戶與其簽約並繳付外幣保證金後，得隨時
應客戶之請求，於保證金之數倍範圍內以自己之名義為客戶計算
，在外匯市場從事不同幣別間之即期或遠期買賣交易。此項交易
不須實際交割，一般都在當日或到期前以反方向交易軋平而僅結
算買賣差價。實務上客戶與銀行間所簽訂外匯保證金契約，均約
定客戶得將契約延續至下一銀行營業日，且若契約自一銀行營業
日延續至下一銀行營業日，則客戶由於契約延續之差價所獲致之
損益，經銀行確定後，即存入客戶外幣保證金帳戶或其中扣除。
換言之，外匯保證金契約雖得於當日要求平倉，惟客戶簽訂外匯
保證金契約時並不知何時要平倉（履行日不確定），得視匯率之
變動而決定平倉日，是該等契約實際上並無到期日，具有約定於
未來時間履行契約的性質。此種契約以其具有1.以保證金交易；
2.未來期間履約特性；3.每日結算損益（market to market）之
期貨交易特有之結算制度並於店頭市場交易；符合期貨交易法期
貨交易契約之槓桿保證金契約之要件。任何人（包括公司、行號
及個人）從事外匯保證金交易，除有期貨交易法第三條第二項豁
免之適用外，應受期貨交易法之規範等語。說明槓桿保證金交易
依期貨交易法第三條之規定屬期貨交易業務之一種，外匯保證金
交易為槓桿保證金交易之一種，故外匯保證金交易亦屬期貨交易
業務之一種。以接受委託書並收取佣金或手續費等之方式代他人
操作與外匯指定銀行進行外匯保證金交易，即屬從事期貨交易之
經理事業。由本件外幣保證金交易之方式觀之，客戶與利基集團
間就外幣保證金買賣所簽訂之委任協議書，雖均稱買賣之標的為
「現貨」，然性質上係屬期貨交易法第三條第一項第四款所稱之
槓桿保證金契約無疑等情。原判決認上訴人等人行為，係屬經營
期貨經理事業及期貨顧問事業，渠等所為，違反期貨交易法第八
十二條第一項之規定，於法並無違誤，上訴人辯稱：上揭交易非
屬槓桿保證金交易云云，並執為上訴理由，並非可採。（二）上
訴人等除經營期貨經理事業外，另於客戶投資過程中，富瑞行或
富瑞公司亦同時提供外幣資訊及操作建議，供客戶自行審酌是否
下單及操作方式。上訴人等招攬客戶至海外開立美金帳戶，並提
供場所設備及相關外匯資訊（如價位詢問等），供客戶自行下單
交易者，係屬經營期貨顧問事業，原判決理由已詳予論述，並說
明：富瑞行或富瑞公司除引介客戶與利基集團、Ｃ‧ＣＣ集團訂
約外，嗣後之投資過程中，不但轉達客戶之下單或停止下單指令
，亦轉交對帳單、交易明細單及補金通知予客戶，客戶欲出金時
亦得向富瑞行或富瑞公司提出，實與一般之仲介情形迥然不同。
一般仲介僅係報告訂約機會，促成兩造簽約，其所收取之報酬通
常為締約時成交價金之一定成數或定額，本案富瑞行及富瑞公司
除使客戶訂約開戶，並匯款至利基集團、Ｃ‧ＣＣ集團時可獲取
報酬外，竟於爾後每口「下單」時，仍得持續抽取新台幣八百元
之佣金獲利，依甲○○所述，其所收取之服務費甚至係利基集團
匯至個人帳戶，顯見富瑞行或富瑞公司與利基集團、Ｃ‧ＣＣ集
團間之關係並非單純之仲介關係，而係共同合作經營無疑。原判
決已說明其論斷之依據，並無判決不適用法則或適用法則不當之
違背法令。又上訴人等從事外匯保證金交易之行為，既未經中央
銀行許可，自無期貨交易法第三條第二項豁免之適用，應受期貨
交易法之規範。上訴人援引中央銀行外匯局八十五年十一月十一
日以台央外柒字第2519號函就有關外幣保證交易解釋，認渠等
經營外匯保證金交易係經中央銀行許可之特許業務，不能以期貨
交易法第一百十二條第五款之規定相繩云云，尚有誤解。（三）
期貨交易法第一百十二條第五款處罰之未經許可，擅自經營期貨
信託事業、期貨經理事業、期貨顧問事業或其他期貨服務業，其
所謂「經營」者應指實際參與經營之人而言，並不以經管營運而
享有決策權力之負責人為限，亦不以所經營之事業體係屬法人之
組織為必要。從而縱非具有決策權或參與決策形成之人，倘與該
享有決策權力之人，基於共同之決意，並實際參與上開事業（不
以法人為限）之經營，即應共同負其刑事責任。原判決已說明：
本案除乙○○為負責人、甲○○為總經理，具有經管、營運之決
策能力外，丙○○擔任客服部（即業務部）協理與已判決確定之
同案被告間，均屬實際從事與前揭期貨經理、顧問事業具有直接
關連之招攬客戶、轉達客戶下單、出金指示，及利基集團、Ｃ‧
ＣＣ集團之補金通知、交易明細、對帳單事項，並提供客戶相關
金融資訊之投資建議分析，復依所招攬之客戶投資金額獲取開戶
獎金等報酬，顯見渠等間就未經許可擅自經營期貨經理及顧問事
業之行為，具有犯意聯絡及行為分擔等情。並無上訴人等上訴意
旨所稱擴張解釋或判決不適用法則或適用不當之違背法令情形。
上訴人等上訴意旨主張原判決有判決不適用法則或適用法則不當
、理由不備、應於審判期日調查之證據未予調查之違法云云，核
係對原審取捨證據與自由判斷證據證明力之職權行使及原判決理
由已經說明之事項，或就與犯罪構成事實無關之枝節問題，或就
不影響於判決本旨事項再為事實上之爭辯，徒以自己之說詞，泛
指其為違法，並為單純事實上之爭執，皆非適法之第三審上訴理
由，渠等上訴違背法律上之程式，應予駁回。
據上論結，應依刑事訴訟法第三百九十五條前段，判決如主文。
中    華    民    國  九十八  年    四    月  二十三  日
                      最高法院刑事第二庭
                          審判長法官  莊  登  照
                                法官  陳  世  淙
                                法官  許  錦  印
                                法官  陳  東  誥
                                法官  林  立  華
      本件正本證明與原本無異
                                      書  記  官
中    華    民    國  九十八  年    四    月  二十七  日
                                                      v


司法院資訊處製作；財團法人民間司法改革基金會備份。
